臺灣彰化地方法院刑事判決　　　　　　 100年度簡上字第22號
公　訴　人　臺灣彰化地方法院檢察署檢察官
上　訴　人
即　被　告　劉克訓
輔　佐　人
即被告之兄　劉克銘
指定辯護人　本院公設辯護人陳志忠
上列上訴人即被告因恐嚇案件，不服本院民國99年12月7 日99年
度簡字第2105號第一審刑事簡易判決（起訴案號：99年度速偵字
第2157號）提起上訴，本院管轄之第二審合議庭改依通常程序為
第一審判決如下：
    主  文
原判決撤銷。
劉克訓無罪。
    理  由
一、聲請簡易判決處刑意旨略以：被告劉克訓於民國99年10月26
    日（聲請簡易判決處刑意旨誤載為99年月26日）上午8 時40
    分許，持水果刀至位於彰化縣員林鎮○○○路27號3 樓之「
    元大證券」櫃臺，向被害人即該公司主管錢榮嵢理論開戶遭
    拒絕之事，致被害人心生恐懼，因認被告涉犯刑法第305 條
    恐嚇罪嫌。
二、按行為時因精神障礙或其他心智缺陷，致不能辨識其行為違
    法或欠缺依其辨識而行為之能力者，不罰，刑法第19條第1
    項定有明文。又不能證明被告犯罪或其行為不罰者，應諭知
    無罪之判決，刑事訴訟法第301 條第1 項亦有明文。
三、公訴意旨認被告涉犯上開恐嚇危害安全罪嫌，係以被告之自
    白、證人即被害人錢榮嵢之證述、扣押筆錄、扣押物品目錄
    表及照片1 張等，為其論據。訊據被告固坦承有上開持刀恐
    嚇被害人之行為，惟辯稱：其理直氣壯表明真意，並無惡意
    ，且其有數千兆財產，被害人不應拒絕其開戶，又因其侄子
    劉昌裕對黨國有功，造福人群，本件應予免除其刑等語。
四、程序部分：
（一）被告於其刑事上訴狀之上訴人欄內，除記載自己之姓名外
      ，雖併記載「劉昌法」之姓名，惟劉昌法之姓名係被告所
      書寫，本案係被告本人提起上訴，業經被告陳明在卷（本
      院卷第24頁背面、第55頁），輔佐人亦當庭陳明劉昌法並
      無就本案提起上訴之意（本院卷第55頁），且上開刑事上
      訴狀上僅有被告之簽名蓋章，並未經劉昌法簽章，顯難認
      劉昌法有提起上訴之意，是本案之上訴人應僅有被告1 人
      ，合先敘明。
（二）查被告於警詢、偵訊及本院審理時之自白，並無出於強暴
      、脅迫、利誘、詐欺、疲勞訊問、違法羈押或其他不正之
      方法，亦非違反法定障礙事由經過期間不得訊問或告知義
      務之規定而為，依刑事訴訟法第156 條第1 項、第158 條
      之2 規定，自具有證據能力。
（三）按鑑定之經過及其結果，應命鑑定人以言詞或書面報告，
      刑事訴訟法第206 條第1 項規定甚明；是鑑定人以書面為
      鑑定報告提出於法院，依刑事訴訟法第159 條第1 項立法
      理由及同法第206 條第1 項規定，即具有證據能力。經查
      ，本案係由本院送請財團法人彰化基督教醫院鑑定被告行
      為時之精神狀況，依上開規定，該院精神科100 年4 月25
      日彰基精鑑字第100020001 號精神鑑定報告書自具有證據
      能力。
（四）按被告以外之人於審判外之言詞或書面陳述，除法律有規
      定者外，不得作為證據，刑事訴訟法第159 條第1 項固有
      明文，惟被告以外之人於審判外之陳述，雖不符合同法第
      159 條之1 至第159 條之4 規定，但經當事人於審判程序
      同意作為證據，法院審酌該言詞陳述或書面陳述作成時之
      情況，認為適當者，亦得為證據，當事人、代理人或辯護
      人於法院調查證據時，知有第159 條第1 項不得為證據之
      情形，而未於言詞辯論終結前聲明異議者，視為有前項之
      同意，此觀同法第159 條之5 規定即明。經查，本判決後
      所引用其餘各該被告以外之人於審判外之陳述（包含書面
      陳述），固亦皆屬傳聞證據，惟當事人及辯護人雖知上開
      證據資料為傳聞證據，但於本院準備程序及審判期日中均
      表示同意或無意見而不予爭執，且迄至言詞辯論終結前亦
      未再聲明異議，本院審酌上開證據資料製作時之情況尚無
      違法不當等瑕疵，且與本案具有關連性，認為以之作為證
      據應屬適當，揆諸前開規定，爰逕依刑事訴訟法第159 條
      之5 規定，認該等證據資料均具證據能力，合先敘明。
（五）本案非供述證據無傳聞法則之適用，與待證事實具有關連
      性，且無證據證明係違法取得或製作之物，自得採為證據
      。
五、經查：
（一）被告確於上開時間、地點持刀與被害人理論，致被害人心
      生畏懼，業據被告於警詢、偵訊及本院審理時自白不諱（
      警卷第3 頁、偵卷第7 頁、本院卷第24頁背面），核與證
      人即被害人錢榮嵢於警詢之證述相符（警卷第1 頁），並
      有彰化縣警察局員林分局莒光派出所搜索扣押筆錄1 份、
      照片1 張在卷可稽（警卷第5 至10頁），及扣案水果刀1
      支可證，此部分事實洵堪認定。
（二）按刑法第19條有關行為刑事責任能力之規定，係指行為人
      於「行為時」，因精神障礙或其他心智缺陷之生理原因，
      其辨識行為違法之能力（學理上稱為「辨識能力」）或依
      其辨識而行為之能力（學理上稱為「控制能力」），因而
      不能、欠缺或顯著減低之心理結果者而言。其中「精神障
      礙或其他心智缺陷」之生理原因要件，事涉醫學上精神病
      科之專門學識，自有選任具該專門知識經驗者或囑託專業
      醫療機構加以鑑定之必要；倘經鑑定結果，行為人行為時
      確有精神障礙或其他心智缺陷，則其辨識行為違法或依其
      辨識而行為之能力，是否屬於不能、欠缺或顯著減低之心
      理結果，應由法院本於職權，綜合全部證據資料予以判斷
      評價之（最高法院98年度臺上字第5554、1570、1118號判
      決意旨參照）。經查，被告罹有慢性精神分裂症之重度精
      神障礙，無病識感，服藥順從性極差，症狀控制亦不佳，
      容易有喪失現實感及不合時宜之行為思考，合併情緒易怒
      有暴力傾向，於97年底後因無人照顧，症狀日益嚴重等情
      ，有中華民國身心障礙手冊影本、財團法人彰化基督教醫
      院診斷書各1 紙附卷為憑（99年度簡字第2105號卷第8 、
      12頁）。經送財團法人彰化基督教醫院鑑定，該院綜合會
      談、測驗結果與行為觀察等資訊，認被告有明顯之誇大妄
      想、被害妄想，有長期精神病病史，因受精神症狀干擾，
      使其言談內容或行為舉止等表現，相較於一般正常人有明
      顯之現實感受損情形，精神狀態檢查亦發現其知覺有疑似
      幻聽之內容，思考內容明顯有不符現實之妄想，鑑定結果
      認：「被告於鑑定時意識清醒，但精神症狀明顯，有多種
      妄想內容。」亦有財團法人彰化基督教醫院精神科100 年
      4 月25日彰基精鑑字第100020001 號精神鑑定報告書1 份
      可佐（本院卷第39頁），足認被告於行為時確因精神分裂
      症而有不符現實之妄想，有精神障礙之心理原因要件，甚
      為明確。其次，觀諸被告自陳其犯罪動機係「理直氣壯表
      明真意，並無惡意，且其有數千兆財產，被害人不應拒絕
      其開戶」；證人錢榮嵢亦證稱被告當日填寫客戶買賣金額
      數字異常（天文數字幾百萬兆），且聯絡人資料不符，而
      拒絕其開戶，被告持刀理論過程中，情緒不斷起伏等語（
      警卷第1 頁背面），堪認被告因罹精神分裂症所導致之妄
      想症狀，妄想己身有巨額財產，不滿遭拒絕開戶而持刀理
      論，且不認為持刀理論行為有何違法之處，顯然其精神障
      礙已致其不能辨識行為違法，此觀上開財團法人彰化基督
      教醫院精神科精神鑑定報告書結論亦認為：「由於被告病
      史明確，診斷為妄想型精神分裂症，依臨床醫理推論，其
      於被控犯行期間，精神症狀未能得到良好控制，其行為受
      疾病影響，且直接造成其被控之犯行；亦即刑法第19條所
      謂其『辨識行為違法之能力』，明顯因疾病而喪失。」亦
      同本院上開認定，益屬明確。
（三）綜上，被告於本案行為時，已因精神障礙而不能辨識其行
      為違法，依刑法第19條第1 項規定，其行為應不罰，從而
      ，自應依刑事訴訟法第301 條第1 項規定諭知被告無罪之
      判決。
六、按檢察官聲請以簡易判決處刑之案件，法院於審理後，認應
    為無罪之判決，應適用通常程序審判之，刑事訴訟法第452
    條、第451 條之1 第4 項第3 款分別定有明文。又管轄第二
    審之地方法院合議庭受理簡易判決上訴案件，應依通常程序
    審理；其認案件有刑事訴訟法第452 條之情形者，應撤銷原
    判決，逕依通常程序為第一審判決。查本案被告於行為時因
    精神分裂症，致不能辨識其行為違法，原審未予查明上述情
    事，逕依簡易判決處刑程序對被告論罪科刑，自非適法，被
    告上訴意旨以其侄對黨國有功等情請求免除其刑，雖無理由
    ，惟原審認事用法既有上開違誤，案經上訴，自應由本院撤
    銷原判決，逕依通常程序為第一審判決，並為被告無罪之諭
    知。
據上論斷，應依刑事訴訟法第455 條之1 第1 項、第3 項、第45
1 條之1 第4 項但書第3 款、第452 條、第369 條第1 項前段、
第364 條、第301 條第1 項，判決如主文。
本案經檢察官廖偉志到庭執行職務。
中    華    民    國   100    年    8     月    25    日
                  刑事第一庭    審判長法官  余仕明
                                法      官  胡宜如
                                法      官  楊舒嵐
以上正本證明與原本無異。
公訴人如不服本判決，應自判決送達之日起十日內，向本院提起
上訴（須附繕本）。
告訴人或被害人對於判決如有不服具備理由請求檢察官上訴者，
其上訴期間之計算係以檢察官收受判決正本之日期為準。
中    華    民    國   100    年    8     月    25    日
                                書  記  官  王惠嬌